【裁判字號】    96,訴,419
【裁判日期】    970118
【裁判案由】    偽造文書
【裁判全文】
臺灣板橋地方法院刑事判決               96年度訴字第419號
公  訴  人  臺灣板橋地方法院檢察署檢察官
被      告  丙○○
            丁○○
上  一  人
選任辯護人  陳傳中律師
            張信陽律師
上列被告因偽造文書案件，經檢察官提起公訴（九十五年度偵續
字第一五○號），本院判決如下：
    主  文
丙○○、丁○○均無罪。
    理  由
一、公訴意旨略以：被告丁○○自民國八十九年九月二十六日起
    ，擔任設於桃園縣中壢市○○路○段二八○號三樓之一「勝
    鋌銀龍股份有限公司（下稱勝鋌銀龍公司）之董事，並直至
    九十年十月十六日尚實際處理該公司業務，掌握該公司當時
    之所有資料、文件與資產；被告丙○○則於九十一年三月十
    八日起，應姓名年籍不詳，自稱「陳裕昇」、「乙○○」之
    人的要求，擔任勝鋌銀龍公司董事職務；詎丁○○、丙○○
    竟分別為以下偽造文書行為：(一)被告丁○○明知告訴人戊○○並未參加九十年十月十五日勝鋌銀龍公司之董事會，竟與
    不詳之人共同基於偽造署押、行使偽造私文書、使公務員登
    載不實之犯意，於九十年十月十五日十四時許，在臺北縣新
    莊市○○路二二九號十樓之二勝鋌銀龍公司之營業所，在股
    東會議紀錄上，偽造告訴人戊○○之署押，以偽造告訴人出
    席前開董事會、並同意擔任勝鋌銀龍公司董事之「勝鋌銀龍
    公司之董事會會議簽到簿暨董事會會議紀錄」、「戊○○董
    事願任同意書」，並由被告丁○○交由不知情之會計人員，
    持向經濟部商業司為公司登記，使該管公務員將前開不實之
    事項，登載於其職務所執掌之公文書上，致生損害於經濟部
    商業司及告訴人；(二)被告丙○○明知自其擔任勝鋌銀龍公司
    董事以來，該公司之董事會均未實際召開，竟與不詳之人故
    同基於偽造署押、行使業務上登載不實文書、使公務員登載
    不實之犯意，及行使偽造私文書之概括犯意，先於不詳時間
    、地點，利用不知情之刻印業者偽刻丁○○之印章乙枚後，
    於九十一年三月十八日下午二時許、九十一年五月六日下午
    二時許，連續在臺北縣新莊市○○路二二九號十樓之二勝鋌
    銀龍公司之營業所，除自己自行簽名外，並由不詳之人在股
    東會議紀錄上，偽造告訴人戊○○及當時已未擔任勝鋌銀龍
    公司董事之丁○○之署押，並蓋用偽刻之丁○○印章，以偽
    造戊○○、丁○○出席前開董事會、並同意擔任勝鋌銀龍公
    司董事之文書，而共同偽造有戊○○、丁○○署押之「勝鋌
    銀龍公司之董事會會議簽到簿暨董事會會議紀錄」、「戊○○董事願任同意書」、「丁○○董事願任書」，並均由丙○○、乙○○持前開偽造文件交由不知情之記帳業者劉景銘持
    向經濟部商業司為公司登記，使該管公務員將前開不實之事
    項，登載於其職務所執掌之公文書上，致生損害於經濟部商
    業司及告訴人戊○○；等情，因認被告二人均犯刑法第二百
    十六條、第二百十條之行使偽造私文書，第二百十四條之使
    公務員登載不實，及第二百十七條第一項之偽造署押等罪嫌
    。
二、按犯罪事實應依證據認定之，無證據不得認定犯罪事實，刑
    事訴訟法第一百五十四條第二項定有明文。又認定犯罪事實
    所憑之證據，雖不以直接證據為限，間接證據亦包括在內，
    然而無論直接或間接證據，其為訴訟上之證明，須於通常一
    般之人均不致有所懷疑，而得確信其為真實之程度者，始得
    據為有罪之認定，倘其證明尚未達到此一程度，而有合理之
    懷疑存在時，事實審法院在心證上無從為有罪之確信，自應
    為無罪之判決，最高法院七十六年度台上字第四九八六號判
    例意旨闡示甚明。另告訴人之告訴，係以使被告受刑事訴追
    為目的，是其陳述是否與事實相符，仍應調查其他證據以資
    審認，此亦有最高法院五十二年度台上字第一三○○號判例
    可資參照。
三、公訴人認被告涉有上開偽造文書犯嫌，無非係以告訴人戊○○之指訴、被告丁○○、丙○○於偵查中之供述、具有偽造
    戊○○署押之勝鋌銀龍公司九十年十月十五日「勝鋌銀龍公
    司之董事會會議簽到簿暨董事會會議紀錄」與「戊○○董事
    願任同意書」各乙紙、臺灣臺北地檢署九十二年度偵緝字第
    一五八五號聲請簡易判決處刑書乙紙、證人即同案被告辛○○於偵查中之證述、具有偽造戊○○與丁○○署押之勝鋌銀
    龍公司九十一年三月十八日、九十一年五月六日「勝鋌銀龍
    公司之董事會會議簽到簿暨董事會會議紀錄」、「戊○○、
    丁○○董事願任同意書」各乙紙與證人劉景銘於偵查中之證
    述等事證，為其論據。訊之被告丙○○、丁○○均堅詞否認
    有前揭犯行，被告丙○○固坦認曾擔任勝鋌銀龍公司之董事
    ，然否認有偽造丁○○及戊○○簽名之犯行，辯稱當時係某
    年籍不詳名為「己○○」友人表示沒有辦法申請公司，而請
    求伊協助，乃應其要求而掛名，並無薪水或參與公司的業務
    ，也不認識丁○○、辛○○及庚○○等語；另被告丁○○則
    雖坦認在八十九年九月二十六日之後擔任勝鋌銀龍公司董事
    ，然該公司係由是辛○○、庚○○所申請成立的，伊僅負責
    公司的業務及處理營運等業務，實際負責人為辛○○，然其
    後因營業狀況不佳而虧損，伊係何時離開公司亦不復記憶，
    庚○○後來曾表示已將公司轉給他人，在九十年十月十五日
    並未參加公司的股東會及董事會，伊之印章都交給庚○○、
    辛○○使用，上開會議簽到簿與董事願任同意書上伊的簽名
    並非自己所為，伊亦未偽造戊○○之簽名等語，資為置辯。
四、經查：
  (一)依勝鋌銀龍公司之公司登記卷宗資料，該公司自八十九年九
    月一日發起設立起至九十三年十二月十日經主管機關逕為廢
    止登記之日止，期間內董監事之變動情形詳如附表所示，其
    中告訴人戊○○自勝鋌銀龍公司發起設立時起至遭廢止登記
    之時止期間內，始終登記為該公司之董事。又被告丁○○、
    丙○○分別於如附表所示之期間，擔任勝鋌銀龍公司之董事
    及董事長職務，此亦經其二人自承明確無誤。再者依該公司
    登記卷宗內所附資料，被告丁○○於九十年十月十五日上午
    十時召集「股東臨時常會」，選任壬○○、丁○○及戊○○
    擔任董事，甲○○擔任監察人；同日下午二時由壬○○召集
    董事會，選任壬○○為董事長，此有卷附「勝鋌銀龍股份有
    限公司股東臨時常會議事錄」、「勝鋌銀龍股份有限公司董
    事會議事錄」、有壬○○、被告丁○○與告訴人戊○○名義
    簽名之「勝鋌銀龍股份有限公司董事簽到簿」與有告訴人戊○○簽名之「董事願任同意書」各乙份在卷可稽。又依該公
    司登記卷宗內所附資料，被告丁○○受董事長壬○○之委託
    ，於九十一年三月十八日上午九時召集「股東臨時常會」，
    選任丙○○、丁○○及戊○○擔任董事，甲○○擔任監察人
    ；同日下午二時由丙○○召集董事會，選任丙○○為董事長
    ，此有卷附「勝鋌銀龍股份有限公司股東臨時常會議事錄」
    、「勝鋌銀龍股份有限公司董事會議事錄」、「委託書」有
    被告丙○○、丁○○與告訴人戊○○簽名之「勝鋌銀龍股份
    有限公司董事簽到簿」及有被告丁○○、告訴人戊○○名義
    簽名之「董事願任同意書」各乙份在卷可稽。從而本件審理
    之重點，即在於上開會議紀錄、簽到簿與同意書及其上「戊○○」、「丁○○」之簽名是否確係由被告二人分別所為。
  (二)按刑法上之偽造文書罪，須以足生損害於公眾或他人為成立
    要件，而所謂足生損害，係指他人有可受法律保護之利益，
    因此遭受損害或有受損害之虞而言，若他人對行為人原負有
    制作某種文書之義務而不履行，由行為人代為制作，既無損
    於他人之合法利益，自與偽造文書罪之構成要件不合。查本
    件告訴人戊○○係因受其阿姨庚○○之請求（按辛○○則為
    告訴人之舅舅），於勝鋌銀龍公司成立前同意擔任該公司董
    事，此經告訴人自承明確在卷（參本院九十六年六月二十二
    日審判筆錄第五頁）。雖告訴人表示伊僅同意擔任董事，然
    此後未曾出席該公司會議，亦未在該公司任何文件上簽名或
    交付自己之印章予該公司使用等語，惟告訴人在本院審理中
    陳稱：「（問：這個公司經營什麼？）我不清楚。當時是我
    小阿姨說股東人數不夠，問我要不要投資，我說我沒有錢，
    阿姨說沒有關係他會出錢‧‧‧」、「（問：你舅舅、小阿
    姨有無告訴你這家公司實際上營業行為到底是哪些？）不清
    楚，他們說他們會處理。」等語明確（參本院九十六年六月
    二十二日審判筆錄第五頁、第六頁），足見告訴人當時顯係
    同意在不出資之情形下，由庚○○以自己之名義掛名為該公
    司之人頭股東及董事。而公司為辦理相關設立及變更登記，
    輒需有董、監事在相關文件簽名或以其等之名義為之，此為
    公司法與相關法令所明定，告訴人係商專畢業，亦曾修習公
    司法科目，此據其陳明無訛（參本院九十六年六月二十二日
    審判筆錄第十四頁），對此自難諉為不知，是以其既同意庚○○使用自己之名義為該公司董事，堪認其就該公司相關需
    由董事辦理之事項，已有概括授權庚○○或相關承辦人員為
    簽名之意思表示，而同意由他人代為簽名制作文書。故在未
    逾此授權範圍內由他人於公司會議紀錄、簽到簿及董事願任
    同意書上代行之簽名，並無損於告訴人之合法利益，自與偽
    造文書罪之構成要件不合。
  (三)又告訴人係應庚○○之要求而同意掛名該公司董事，已如前
    述；另辛○○亦係由庚○○邀約而掛名董事並出任董事長乙
    職，惟實際上並未擔任公司營運工作，在參與約六個月後，
    因總經理不願將關鍵技術交由公司使用，公司無法運作而解
    散，大家都沒有再待在公司，其並將公司執照及資料交給胞
    妹庚○○，此亦經證人辛○○證陳在卷明確（參本院九十六
    年十一月十三日審判筆錄第五頁、第十頁）。由告訴人戊○○、證人辛○○上開證述，可知其二人實際上均係在未出資
    之情形下由庚○○徵得同意而在該公司掛名擔任股東及董事
    ，是以就其二人有關在該司之股權相關運作事項，當係由庚○○按公司運作之實際需要而為因應之處置，較符事理。況
    證人辛○○最後亦將該公司之執照與資料交予庚○○，雖庚○○屢傳未到而無法對之進行調查，然依勝鋌銀龍公司之登
    記卷宗，庚○○本人及辛○○在勝鋌銀龍公司之股份於九十
    年十月十五日即已轉讓壬○○及甲○○（參勝鋌銀龍公司九
    十年十月十五日修正章程附股東名簿），足認該次股權轉讓
    與隨之進行之董監改選等事項，受辛○○交付而實際持有該
    公司執照及相關資料之庚○○應有參與其事，則被告丁○○
    既從未擔任該公司董事長，是否亦有參上開股權變動與董監
    改選之文件製作與申報，即非無疑。雖公訴人尚以臺灣臺北
    地檢署九十二年度偵緝字第一五八五號聲請簡易判決處刑書
    及證人辛○○於偵查中證述等事證，認被告丁○○為實際處
    理該公司業務，掌握該公司當時之所有資料、文件與資產之
    人，惟公司所有與公司經營分立，乃現代公司制度之特色，
    亦為我國公司法所採之立法精神，事實上由不具股東身分之
    專業經理人完全執掌公司之經營之例，亦所在多有，是以縱
    認被告於勝鋌銀龍公司仍有營運之時實際執掌公司業務，在
    別無其他具體佐證之情形下，亦難據以逕認該公司相關之股
    權變動或董監改選等與公司股東權益有關之事項亦由其一手
    包攬；尤其依該公司原發起人之一簡清祥在另案對被告丁○○、庚○○與辛○○所提出之詐欺告訴中，亦指陳該公司係
    由庚○○對外招募股東、辛○○擔任名義負責人，被告丁○○負責經營管理及資金運用等，此有臺灣桃園地方法院檢察
    署九十一年度偵字第一五九一二號、九十二年度偵緝字第九
    九五號、第九九六號不起訴處分書在卷可稽，尤堪認該公司
    與股東權益相關之事項係由庚○○負責。另依證人辛○○所
    述，其離開該公司後係將公司執照等資料交予庚○○，則被
    告丁○○能否自行持該等資料據以辦理此後之相關公司登記
    事項，尤有存疑之處。
  (四)再者告訴人曾於八十九年十二月二十八日以存證信函向該公
    司表達辭卸公司董事職務之意思表示，然該存證信函因無送
    達達而郵退，直至九十年三月二十七日始交由其舅舅即當時
    仍為該公司登記負責人之辛○○所收受，此經告訴人指陳明
    確，核與告訴人辛○○之證述相符，並有卷附存證信函及辛○○出具之收據在卷可稽。惟辛○○證稱其雖擔任勝鋌銀龍
    公司第一任董事長，然在參與約六個月後，因總經理不願將
    關鍵技術交由公司使用，公司無法運作而解散，大家都沒有
    再待在公司，其並將公司執照及資料交給胞妹庚○○，庚○○再交給被告丁○○，而告訴人係在其退出勝鋌銀龍公司後
    始交付上開存證信函，然因其已退出公司，又找不到庚○○
    、丁○○等語（參九十五年度偵續字第一五○號偵查卷第一
    八一頁，本院九十六年十一月十三日審判筆錄第五頁、第十
    頁），顯見證人辛○○並未將告訴人欲停止在該公司掛名之
    意思表示轉知丁○○及庚○○。是以就丁○○及庚○○而言
    ，縱認此後告訴人在該公司相關文件上之簽名係其二人所代
    為，其二人亦因不知告訴人終止掛名同意之意思表示，而於
    主觀上不具偽造文書之犯意。
  (五)又依證人癸○○（原名壬○○，即九十年十月二十六日起登
    記為勝鋌銀龍公司之董事長）在本院之證述，伊係因某年籍
    不詳之男性友人「己○○」之要求而擔任該公司董事長，當
    時係由「己○○」將該公司買下，再由「己○○」請會計師
    將該公司相關文件交伊簽名，然伊並未出資，亦未實際參與
    該公司之經營或任何會議等語（參本院九十六年十一月十三
    日審判筆錄第十七頁）。又證人乙○○在本院證稱，伊與被
    告丙○○係友人，二人經「己○○」之請求而同意分別擔任
    勝鋌銀龍公司及另一家得藝科技公司之人頭負責人，然二人
    均未實際參與該二公司之經營或會議等語（參本院九十六年
    十一月十三日審判筆錄第十二頁至第十六頁）。由證人癸○○、乙○○上開證述，勝鋌銀龍公司自九十年十月十五日之
    後即由「己○○」兩度尋找他人掛名擔任公司董事長，然其
    自己本身並未登記為該公司股東或董監事，顯見該公司自九
    十年十月十五日之後已由其實際掌控，此亦與被告丁○○、
    丙○○辯稱於當時並未實際參與公司運作之情形相符。則被
    告二人在起訴書所載改選董監事及辦理相關登記之時，既未
    參與公司運作，復無其他證據可認被告二人在當時掌握該公
    司當時之所有資料、文件與資產，自難僅據其二人於其時登
    記為董事及董事長之情形，遽認即係由其二人代告訴人在相
    關文件上簽名及製作文件並辦理登記。
  (六)另公訴人雖認上開文件上被告丁○○名義之簽名，其中「郭
    」字之「口」部分特徵與被告丁○○本人簽名相符，而認被
    告確有在「勝鋌銀龍公司之董事會會議簽到簿暨董事會會議
    紀錄」、「戊○○、丁○○董事願任同意書」等文件上簽名
    。惟本件因無被告其他同時期之簽名資料可資比對，而無法
    囑託專業機關進行筆跡鑑定，而公訴人所指出上開文件簽名
    與被告筆跡特徵相符之處固屬無誤，然就該字體其他部分及
    其他兩字之整體字跡比較觀察，仍存有明顯與被告筆跡相為
    出入之處，自難單以其中一小部分筆跡相似即認定確係被告
    所為。
  (七)綜上所述，本院認依調查所得證據，其證明程度仍未達於可
    排除合理之懷疑而形成被告有罪之法律上確信之程度，此外
    復無其他積極證據可認被告二人確有被訴犯行，循據前開之
    說明，並基於「罪證有疑，利於被告」之刑事訴訟原則，本
    院認被告經起訴之犯罪尚屬不能證明，依法應為其二人無罪
    之諭知。
據上論斷，應依刑事訴訟法第三百零一條第一項，判決如主文。
本件經檢察官陳伯均到庭執行職務。
中    華    民    國    97    年    1     月    18    日
                    刑事第十庭  審判長法  官  侯志融
                                      法  官  歐陽漢菁
                                      法  官  楊博欽
以上正本證明與原本無異
如不服本判決應於送達後十日內向本院提出上訴狀
                                      書記官  李慈容
中    華    民    國    97    年    1     月    18    日
附表：
┌─────────┬────────────────┐
│89年9 月1 日（89年│董事長：辛○○。監察人：庚○○。│
│9月22日選任）     │董事：丁○○、戊○○。          │
├─────────┼────────────────┤
│90年10月26日（90年│董事長：壬○○。監察人：甲○○。│
│10月15日選任）    │董事：丁○○、戊○○。          │
├─────────┼────────────────┤
│91年4 月8 日（91年│董事長：丙○○。監察人：甲○○。│
│3 月18日選任）    │董事：丁○○、戊○○。          │
├─────────┼────────────────┤
│91年6 月17日（91年│董事長：丙○○。監察人：甲○○。│
│6月10日選任）     │董事：詹文雄、戊○○。          │
├─────────┼────────────────┤
│91年10月4 日（91年│董事長：林士淇。監察人：甲○○。│
│10月1日選任）     │董事：詹文雄、戊○○。          │
└─────────┴────────────────┘


司法院資訊處製作；財團法人民間司法改革基金會備份。
